【裁判字號】    97,上易,58
【裁判日期】    970618
【裁判案由】    確認買賣關係不存在等
【裁判全文】
臺灣高等法院高雄分院民事判決          97年度上易字第58號
上  訴  人  丙○○
訴訟代理人  己○○
被上訴人    丁○○
被上訴人    臺灣屏東地方法院
法定代理人  戊○○
訴訟代理人  甲○○
訴訟代理人  乙○○
上列當事人間確認買賣關係不存在等事件，上訴人對於中華民國
97年1 月17日台灣屏東地方法院96年度訴字第364 號所為第一審
判決，提起上訴，本院於民國97年6 月4 日言詞辯論終結，判決
如下：
   主    文
原判決廢棄。
確認上訴人與被上訴人丁○○間就臺灣屏東地方法院九十五年度
執字第二四六三號強制執行事件於民國九十五年六月六日投標所
為之買賣關係不存在。
被上訴人臺灣屏東地方法院應返還上訴人新臺幣壹拾柒萬元，及
自民國九十五年六月七日起，至清償日止，按週年利率百分之五
計算之利息。
第一、二審訴訟費用由被上訴人臺灣屏東地方法院負擔。
   事實及理由
一、本件被上訴人丁○○未於言詞辯論期日到場，核無民事訴訟
    法第386 條各款所列情形，爰依上訴人聲請，由其一造辯論
    而為判決。
二、上訴人起訴主張：上訴人於民國（下同）95年6 月6 日就被
    上訴人丁○○所有坐落屏東縣內埔鄉○○○段261 地號土地
    （下稱系爭土地）公同共有6 分之5 ，於被上訴人臺灣屏東
    地方法院95年度執字第2463號強制執行程序第1 次拍賣期日
    ，以底價新台幣（下同）88萬元投標應買並得標，並已繳納
    保證金17萬元，嗣於繳納尾款時，經臺灣屏東地方法院告以
    所標買之權利標的並非上訴人所認知之公同共有6 分之5 ，
    而是6 分之5 中之4 分之1 權利，上訴人始知悉本件係拍賣
    被上訴人丁○○與其他3 位公同共有人之公同共有6 分之5
    的權利，其餘6 分之1 為第三人所有，因此拍賣權利範圍實
    質上為系爭土地6 分之5 的4 分之1 。但原拍賣公告卻僅記
    載權利範圍為系爭土地公同共有6 分之5 的權利，而備註欄
    第6 項則記載：「本件土地係拍賣債務人丁○○之公同共有
    權，由徐苑菁、丁○○、徐美蕙、徐茂蘭公同共有。」，一
    般人自前揭拍賣公告記載，無從判斷係債務人丁○○單獨享
    有6 分之5 之權利，或與其他3 人共同享有6 分之5 的權利
    ，此標示方法極易引起錯誤，使人誤認為債務人的權利範圍
    是6 分之5 ，因此先後才有訴外人林麗蓉、鍾量在2 人因不
    知情，誤為投標而遭沒收保證金與補繳差額的命運，且臺灣
    屏東地方法院執行處迄至上訴人陳情後，於第3 拍，拍定人
    棄標後始更正拍賣公告之標示。因此上訴人拒絕給付尾款，
    係因臺灣屏東地方法院拍賣公告權利範圍之標示錯誤，導致
    上訴人誤為應買之意思表示。上訴人對於臺灣屏東地方法院
    執行處以95年執字第2463號所為命上訴人負擔再拍賣之費用
    與價金差額共33萬6800元之裁定，提起抗告，雖經鈞院以96
    年度抗字第230 號民事裁定抗告駁回，但臺灣屏東地方法院
    執行處以上訴人逾期未繳足價金，再次拍賣，並裁定命上訴
    人負擔再拍賣所生之費用及差額，於法雖無不合，但此情形
    是否該當民法第88條意思表示錯誤之要件，撤銷是否合法有
    效，乃實體事項，此為二種不同法律關係。為此，依據民法
    第88條之規定，撤銷該意思表示，則買賣契約既已不存在，
    即無再給付價金或補繳差額之餘地；被上訴人臺灣屏東地方
    法院自應將保證金返還等語。並聲明：確認上訴人與被上訴
    人丁○○就臺灣屏東地方法院95年度執字第2463號強制執行
    事件於95年6 月6 日投標所成立之買賣關係不存在。臺灣屏
    東地方法院應返還上訴人17萬元及自95年6 月7 日起，至清
    償日止，按年息百分之5 計算之利息。
三、被上訴人臺灣屏東地法院則以：
    (一)當事人或利害關係人，對於執行法院之執行行為或其他侵
    害其利益之情事者，除合於強制執行法第14條、第14條之1
    、第15條、第41條第1 項、第2 項、第119 條第3 項、第12
    0 條第2 項之規定，而得提起相關執行訴訟外，對於執行法
    院實施強制執行之方法，應依強制執行法第12條之規定聲明
    異議，由執行法院裁定之，如不服其裁定，得提起抗告，又
    執行法院對於執行異議或抗告認為有理由時，依強制執行法
    第13條之規定，應將原處分或程序撤銷或更正。上訴人所指
    摘執行法院有關拍賣公告之違誤、違法沒收其保證金及追繳
    價金差額等情，乃屬執行法院之執行方法是否合法、適當之
    問題，上訴人如對之有所爭執，依據前段說明，應依強制執
    行法第12條第1 項之規定，向執行法院聲明異議，並請求撤
    銷該次拍定暨返還其繳納之保證金，由執行法院依強制執行
    法第12條第2 項或第13條之規定辦理，非無救濟途徑，上訴
    人捨此法律規定所設之特別救濟方法不為，應認無權利保護
    之必要。(二)其次，於拍賣債務人公同共有之權利時，究應在
    拍賣公告內為如何之標示，法無明文，慮及公告之對象為不
    特定之大眾，故執行實務上自應使其記載之內容、方式簡明
    易解，令不特定之一般大眾綜觀公告全文即得明瞭拍賣標的
    全貌之程度。本件原拍賣公告附表權利範圍欄記載「公同共
    有6 分之5 」；備考欄記載「債務人徐苑松之公同共有權」
    ；備註欄第6 項記載「本件土地係拍賣債務人徐苑松之公同
    共有權，由徐苑菁、丁○○、徐美蕙、徐苑蘭公同共有」等
    語，綜觀其文義，並無記載不明確之情事。嗣後雖因應上訴
    人陳情而修改拍賣公告附表權利範圍欄記載「債務人丁○○
    公同共有之權利」；備考欄記載「本件土地由債務人丁○○
    與徐苑菁、徐美蕙、徐苑蘭公同共有6 分之5 」；備註欄第
    6 項記載「本件土地係拍賣債務人丁○○之公同共有權，由
    債務人丁○○與徐苑菁、徐美蕙、徐苑蘭公同共有6 分之5
    」等語，惟拍賣公告修改前後所記載之內容，並無二致，上
    訴人或不特定人只須綜觀拍賣公告之全文即應可明瞭，且本
    院執行處之拍賣公告一向都是如此記載等語資為抗辯，並聲
    明：駁回上訴人之訴。
四、被上訴人丁○○經合法送達，未於言詞辯論期日到庭，亦未
    提出任何書狀答辯。
五、原審判決上訴人敗訴，上訴人不服，於本院聲明：(一)原判決
    廢棄。(二)確認上訴人與被上訴人丁○○就台灣屏東地方法院
    95年度執字第2463號強制執行事件所為之買賣關係不存在。
    (三)被上訴人台灣屏東地方法院應返還上訴人17萬元及自95年
    6 月7 日起至清償日止，按年息百分之5 計算之利息。
    被上訴人答辯聲明：(一)上訴駁回。(二)第二審訴訟費用由上訴
    人負擔。
六、兩造（除被上訴人丁○○外）不爭執事項：
    系爭屏東縣內埔鄉○○○段261 地號土地之應有部分6 分之
    5 由被上訴人丁○○與訴外人徐苑菁、徐美蕙、徐苑蘭所公
    同共有，台灣屏東地方法院95年度執字第2463號強制執行事
    件係拍賣丁○○之上開公同共有權，上訴人於95年6 月6 日
    第1 次拍賣期日，以底價88萬元投標應買並得標，並已繳納
    保證金17萬元，嗣後因債權人承受前述拍賣標的後，因上訴
    人未繳納尾款，經台灣屏東地方法院執行處以95年執字第
    2463 號 裁定命負擔再拍賣之費用與價金差額共33萬6800元
    。
七、兩造爭執事項：(一)、本件上訴人得否提起本訴？或僅能依據
    強制執行法第12條規定聲明異議及以抗告程序救濟？(二)、原
    審法院95年度執字第2463號第一次拍賣公告之附表（如附件
    ）所示權利範圍關於『公同共有6 分之5 』之記載，是否足
    使一般應買人產生錯誤認知為『6 分之5 公同共有』而非『
    公同共有6 分之5 中之4 分之1 』？上訴人得否主張錯誤意
    思表示行使撤銷權？茲分述本院意見如下：
  (一)本件上訴人得否提起本訴？或僅能依據強制執行法第12條規
    定聲明異議及以抗告程序救濟？
    按強制執行法第12條規定係針對當事人或利害關係人因對於
    執行法院強制執行之命令，或對於執行法官、書記官、執達
    員實施強制執行之方法，強制執行時應遵守之程序，或其他
    侵害利益之情事，得於強制執行程序終結前，為聲請或聲明
    異議所設之救濟程序，但並不因此即限制當事人關於強制執
    行行為所生爭執，均不得循其他管道救濟，本件上訴人提起
    本訴，其中確認買賣關係不存在之請求，其確認對象固係執
    行法院代替執行債務人與投標人之上訴人間，因投標得標行
    為而訂立之買賣契約，但此確認之請求，已非純粹執行程序
    方法行為之異議，而已涉及實體交易標的關於性質之認定，
    故上訴人以確認之訴提起本訴，應認其有確認之利益，得以
    提起本訴，合先陳明。
  (二)原審法院95年度執字第2463號第一次拍賣公告之附表所示權
    利範圍關於『公同共有6 分之5 』之記載，是否足使一般應
    買人產生錯誤認知為『6 分之5 公同共有』而非『公同共有
    6 分之5 中之4 分之1 』？得否主張錯誤意思表示行使撤銷
    權？
  1.按我國民法關於共有之法律關係，包括分別共有與公同共有
    之型態，而依據民法關於上述二者之區別，在民法第817 條
    及第818 條分別規定「數人按其應有部分，對於一物有所有
    權者，為共有人」，而「各共有人，按其應有部分，對於共
    有物之全部，有使用、收益之權」；同法第827 條規定「依
    法律規定或依契約，成一公同關係之數人，基於其公同關係
    ，而共有一物者，為公同共有人；各公同共有人之權利，及
    於公同共有物之全部」，是乃關於公同共有人之成立與對於
    公同共有物之權利表彰規定。又按於拍賣債務人公同共有之
    權利時，究應在拍賣公告內為如何之標示，法無明文，慮及
    公告之對象為不特定之大眾，故執行實務上自應使其記載之
    內容、方式簡明易解，令不特定之一般大眾於閱覽公告全文
    時得明瞭拍賣標的之權利範圍。
  2.經查，本件強制執行之債務人即被上訴人丁○○與訴外人三
    人（徐苑菁、徐美蕙、徐苑蘭）就系爭土地應有部分6 分之
    5 具有公同共有之關係，其餘應有部分6 分之1 為另第三人
    所有，而本件拍賣僅拍賣丁○○之公同共有權，而非拍賣丁
    ○○與其他三人全部公同共有權，此有上開執行卷及拍賣公
    告附表可稽，按公同共有之權利外觀雖為一公同共有型態，
    惟其共有人內部仍有潛在之權利範圍，惟上開強制執行事件
    95年6 月6 日第一次拍賣之公告附表在「權利範圍」係記載
    「公同共有6 分之5 」較近之「備考欄」記載「債務人丁○
    ○之公同共有權」，「備註欄」第6 項記載「本件土地係拍
    賣債務人丁○○之公同共有權，由徐苑菁、丁○○、徐美蕙
    、徐苑蘭公司共有」，按「備註」欄第6 項與「備考」欄之
    記載，均係就有關債務人之權利範圍事項予以說明，自以一
    併記載於備考欄較易使一般人明白債務人之權利範圍，且按
    數人公同共有某物或權利時，其內部潛在之權利範圍未必均
    為相同，本件拍賣公司備註欄第6 項記載，僅表明由何人公
    同共有，並未表明債務人之潛在權利範圍，是該拍賣公告附
    表之記載，極易使一般大眾誤認債務人丁○○之權利範圍為
    6 分之5 ，其餘三人（徐苑菁、徐美蕙、徐美蘭）之權利範
    圍為6 分之1 ，而難以認識債務人潛在之權利範圍為該公同
    共有6 分之5 之（潛在之）4 分之1 ，從而易使其估價發生
    錯誤。此觀嗣後另有證人林麗蓉亦因錯誤而投標，經
    書記官告知其所買的部分只是6 分之5 之4 分之1 才發覺錯
    誤，林麗蓉乃沒有繳價金（此經林麗蓉於原審證述明確）亦
    可明瞭。
  3.按意思表示之內容有錯誤，或表意人若知其事情即不為意思
    表示者，表意人得將其意思表示撤銷之，但以其錯誤或不知
    事情，非由表意人自己之過失為限。民法第88條第1 項定有
    明文。又上開規定所謂表意人自己之過失，多數學者及實務
    見解係指具體輕過失（即欠缺與處理自己事務為同一之注意
    ）或重大過失（顯然欠缺一般人之注意），查，至法院參與
    投標競買者為一般大眾，依本件強制執行事件於95年6 月6
    日拍賣公告之記載，一般人於閱覽該公告時，不免會對該拍
    賣之債務人之權利範圍誤認，致使所估計之投標金額發生錯
    誤，亦即此錯誤之發生，並非投標人之重大過失，也不是具
    體之輕過失，與上述民法第88條第1 項但書之「過失」不符
    ，故上訴人撤銷該投標應買之意思表示，自屬正當，該意思
    表示既經撤銷，本件買賣即溯及失其效力。
八、從而，上訴人訴請確認與債務人即被上訴人丁○○間之買賣
    關係不存在，及請求被上訴人臺灣屏東地方法院返還保證金
    17萬元，及自繳交保證金之翌日（95年6 月7 日）起，至清
    償日止，按週年利率百分之5 計算之法定遲延利息，自屬正
    當，原審為上訴人敗訴之判決，自有未當，上訴意旨，求予
    廢棄改判，為有理由，自應由本院將原判決廢棄改判如主文
    所示。
九、據上論結，本件上訴為有理由，依民事訴訟法第463 條，第
    385 條第1 項前段、第450 條、第85條第3 項，判決如主文
    。
中    華    民    國    97    年    6     月    18    日
                              民事第四庭
                                  審判長法官   黃科瑜
                                  法      官   陳真真
                                  法      官   謝靜雯
以上正本證明與原本無異。
本判決不得上訴。
中    華    民    國    97    年    6     月    20    日
                                  書  記  官   邱麗莉
附表：
┌───────────────────────────────────────────┐
│96年度執字第2463號  財產所有人：丁○○                                                │
├─┬────────────────────┬─┬────┬──────┬──────┤
│編│     土       地       坐       落      │地│ 面 積  │            │最低拍賣價格│
│  ├───┬────┬───┬──┬────┤  ├────┤權 利 範 圍 │（新臺幣元）│
│號│縣  市│鄉鎮市區○  段  ○○段│地    號│目│平方公尺│            │            │
├─┼───┼────┼───┼──┼────┼─┼────┼──────┼──────┤
│1 │屏東縣│內埔鄉  │新東勢│    │261     │旱│5897.00 │公同共有6分 │730,000元   │
│  │      │        │      │    │        │  │        │之5         │            │
│  ├───┼────┴───┴──┴────┴─┴────┴──────┴──────┤
│  │備考  │債務人丁○○之公同共有權。                                                │
├─┼───┼────┬───┬──┬────┬─┬────┬──────┬──────┤
│2 │屏東縣│內埔鄉  │新東勢│    │261地上 │旱│        │            │120,000元   │
│  │      │        │      │    │作物    │  │        │            │            │
│  ├───┼────┴───┴──┴────┴─┴────┴──────┴──────┤
│  │備考  │檳榔樹及芒樹等                                                          │
├─┴───┼─────────────────────────────────────┤
│使用情形  │點交否：不點交                                                            │
├─────┼─────────────────────────────────────┤
│          │一、上開不動產2宗合併拍賣，請投標人分別出價。                             │
│備     註 │二、拍賣最低價額合計新台幣：捌伍萬元，以總價最高者得標。                  │
│          │三、保證金新台幣：壹拾柒萬元。                                            │
│          │四、本件拍賣之土地係屬農業用地，請投標人或承受人注意農業發展條例等相關法令│
│          │    之限制。另應買人如為農業發展條例第33條之私法人，應提出經許可取得耕地之│
│          │    證明文件。                                                            │
│          │五、土地上有數棟共有人及第三人之建物，並零散種植檳榔樹及芒果樹等作物。又本│
│          │    件土地係拍賣應有部分，據債權人稱：地上作物為債務人所種植及收益，共有土│
│          │    地並未分管。拍定後不點交。                                            │
│          │六、本件土地係拍賣債務人丁○○之公同共有權，由徐苑菁、丁○○、徐美蕙、徐苑│
│          │    蘭共同共有。                                                          │
└─────┴─────────────────────────────────────┘


司法院資訊處製作；財團法人民間司法改革基金會備份。
